臺灣高等法院刑事判決　　　　　　　　96年度上易字第2076號
上　訴　人　臺灣桃園地方法院檢察署檢察官
被　　　告　甲○○
上列上訴人因被告侵占案件，不服臺灣桃園地方法院96年度易字
第984號，中華民國96年7月19日第一審判決（起訴案號：臺灣桃
園地方法院檢察署96年度偵字第1031號），提起上訴，本院判決
如下：
    主  文
上訴駁回。
    理  由
一、聲請簡易處刑意旨：
    甲○○於民國93年12月28日，以動產擔保交易附條件買賣分
    期付款之方式，向東元車業有限公司（下稱東元公司）購買
    車牌號碼CRE-325號重型機車1部，約定價金為新台幣（下同
    ）8萬1,360元，分24期給付，自94年1月22起每月每期應付
    款3,390元，上開分期款清償完畢前，機車所有權屬於東元
    公司所有，甲○○僅得依約占有使用，並應將該機車停放在
    桃園縣桃園市○○路685號住處附近，不得為出質、出賣等
    行為，詎甲○○取得前揭機車後，僅給付6期分期付款金額
    後，自94年7月22日起即拒不繳納，更意圖為自己不法之利
    益，且於94年初某日將前揭機車出賣予巫耀炘，巫耀炘再轉
    賣予劉玲君，致東元公司追索無著受有損害。
二、按犯罪後之法律已廢止其刑罰者，得不經言詞辯論，諭知免
    訴之判決，刑事訴訟法第302條第4款、第307條定有明文。
    又所謂犯罪後之法律已廢止其刑罰者，係指舊法之刑罰已經
    廢止，而現行法令上復無科以刑罰之明文者而言，最高法院
    著有22年上字第628號判例意旨可資參照。
三、查動產擔保交易法第五章罰則部分（即第38條至第40條），
    業經立法院於民國（下同）96年6月14日三讀通過修正刪除
    ，並經總統於同年7月11日以華總一義字第09600088561號令
    公布，同年月13日生效施行。聲請意旨所認被告甲○○為動
    產擔保交易之債務人，意圖不法之利益，將標的物出賣，致
    生損害於債權人等犯罪事實，依新修正之動產擔保交易法，
    顯已廢止其刑罰；從而，原審不經言詞辯論，逕為諭知免訴
    之判決，經核尚無不合。
四、檢察官上訴意旨以被告擅將動產擔保標的物轉賣於巫耀炘，
    使東元公司追索無著，雖因動產擔保交易法第38條已除罪化
    ，而無成立該罪名之餘地，然被告變更持有為所有之行為，
    仍該當刑法第335條之侵占罪嫌云云。惟查：按動產擔保交
    易法之立法目的為適應工商業及農業資金融通及動產用益之
    需要，並保障動產擔保交易之安全，特制定本法。又所謂動
    產擔保交易謂依本法就動產設定抵押，或為附條件買賣，或
    依信託收據占有其標的物之交易，動產擔保交易法第二條定
    有明文。而侵占罪之成立，係以意圖為自己或第三人不法之
    所有，而擅自處分自己持有之他人所有物或變易持有之意為
    所有之意，而逕為所有人之行為為要件（最高法院92年台上
    字第6997號、93年台上字第6887號判決意旨參照），兩者犯
    罪構成要件不盡相同。再刑事訴訟法第300條規定科刑或免
    刑之判決，得就起訴之犯罪事實，變更檢察官所引應適用之
    法條者，係指法院得在事實同一之範圍內，亦即必不變更起
    訴之犯罪事實，始得自由認定事實，適用法律（最高法院69
    年台上字第1802號判例意旨參照）。是變更法條之前提，應
    以被告犯罪已經證明而應諭知科刑或免刑者為限，亦即就檢
    察官所起訴之事實得證明被告有罪者，始得於同一事實範圍
    內變更檢察官所起訴之法條。本件被告被訴違反動產擔保交
    易法部分，業因法律已廢止其刑罰而不成立犯罪，自無得變
    更法條為侵占罪之問題，檢察官上訴認被告行為縱不成立動
    產擔保交易法第38條之罪，亦應成立侵占罪，容有誤會，其
    上訴為無理由，應予駁回，並不經言詞辯論為之。
據上論斷，應依刑事訴訟法第368條、第372條，判決如主文。
中　　華　　民　　國　　96　　年　　9 　　月　　20　　日
 　　      　　　 刑事第十四庭   審判長法　官　 陳志洋
                                       法　官　 蔡聰明
                                       法　官　 林秀鳳
以上正本證明與原本無異。
不得上訴。
                                       書記官   高士童
中　　華　　民　　國　　96　　年　　9 　　月　　20　　日
